【裁判字號】    97,訴,993
【裁判日期】    980414
【裁判案由】    營業稅
【裁判全文】
高雄高等行政法院判決
                                       97年度訴字第993號
                              .
原      告  財團法人布農文教基金會
代  表  人  甲○○
訴訟代理人  金世朋  會計師
            張山輝  會計師
被      告  財政部臺灣省南區國稅局
代  表  人  乙○○  局長
訴訟代理人  丁○○
            丙○○
上列當事人間營業稅事件，原告不服財政部中華民國97年10月21
日台財訴字第09713512370號訴願決定，提起行政訴訟，本院判
決如下：
    主  文
原告之訴駁回。
訴訟費用由原告負擔。
    事實及理由
一、事實概要：
    原告涉嫌於民國92年1月至12月間銷售勞務金額合計新臺幣
    （下同）3,345萬9,223元，未依規定開立統一發票並申報銷
    售額繳納營業稅，案經被告查證屬實，爰依法補徵應納稅額
    167萬2,961元外，並依加值型及非加值型營業稅法（下稱營
    業稅法）第51條第3款規定，按其所漏稅額處以3倍之罰鍰計
    501萬8,800元（計至百元止）。原告不服，申請復查，未獲
    變更，提起訴願，亦遭決定駁回，遂提起本件行政訴訟。
二、本件原告主張︰
（一）原告係以「布農族養護保育及其他兒童、成人、老人、殘
      障等濟貧、救災、養老、卹孤等」為創辦宗旨之慈善救濟
      事業，92年間所推「愛馨愛農四人行」捐助專案（下稱系
      爭專案），目的在籌募善款，並非出於營利，全部所得供
      原告之用，且對外表示均屬籌募捐助款項之要約，回饋方
      案之套裝行程旅遊券、布農部落遊園券等，並不限支付捐
      款者使用，僅屬附款性質，核與營業稅法第3條第2項所稱
      「銷售勞務」行為不合，而與「附負擔之捐贈行為」相當
      ，故不屬營業稅課徵之範圍。縱認本件為有代價之銷售行
      為，亦與營業稅法第8條第1項第12款「標售貨物」規定相
      當，而應予免稅。又系爭專案所回饋之旅遊券，係住宿券
      ，原告行業代號亦有山莊一項，依財政部75年4月4日台財
      稅第0000000號及75年5月14日台財稅第7545080號函釋意
      旨，「旅宿業」開立憑證時限為「結算時」，是縱本件應
      補繳營業稅，須原告已提供勞務部分始為結算，尚未實地
      受領勞務服務者，依法應予以扣除。且系爭專案共計2,50
      0份，一份3,500元，其中奉獻勵馨社會福利事業基金會（
      下稱勵馨基金會）1,000元外，其餘的2,500元以旅遊行程
      回餽給捐款朋友，故被告認定銷售勞務之3,345萬9,223元
      ，其中1000/3500未回餽給捐款人約955萬9,778元應予扣
      除。
（二）原告以系爭專案作為募款方法，所得扣除回饋必要費用外
      ，其中1,000元奉獻予勵馨基金會，其餘用以辦理原告創
      設目的。顯見原告自始主觀上不認為，也無從意識，本件
      屬應稅範圍，故未依規定開立統一發票及申報銷售額，難
      謂有何過失。且本件應不屬短漏報，原告未將捐款收入使
      用詐術隱瞞或匿而不報，參見所得稅法第110條第1項及稅
      捐稽徵法第41條之規定，未違反誠實申報義務，僅係對營
      業稅法第3條第2項之法律評價與被告不同，自不得以同法
      第51條第3款論罰等語，資為爭執，並聲明求為判決訴願
      決定及原處分（復查決定含原核定處分）均撤銷。
三、被告則以：
（一）我國現行加值型營業稅係就各個銷售階段之加值額分別予
      以課稅，各銷售階段之營業人皆為營業稅之納稅義務人，
      是營業稅之課徵係就營業人之銷售行為課稅。原告雖係非
      以營利為目的之機關團體，如有銷售貨物或勞務，仍應課
      徵營業稅。系爭專案回饋方式為「每捐滿3,600元，即贈
      專案旅遊行程」，回饋內容包括「1.回饋價值3,500元之
      兩人房住宿券一張（15年內有效）．．．2.第1天晚餐為
      布農風味套餐；第2天早餐為咖啡屋西式簡餐，午餐為野
      菜料理DIY。3.布農紅葉溫泉招待券。4.咖啡屋招券（冰
      熱咖啡、果汁任選一種）。5.夏天有布農河堤公園泳池招
      待券。6.溪谷茶屋試泡品茶4人至6人一組。7.布農之旅活
      動的交通，含鹿野、台東火車站或台東機場免費接送服務
      。8.欣賞原住民樂舞演出。．．．。」等，則系爭捐款與
      附贈之旅遊行程價值相當，原告與認捐者雙方有互惠關係
      ，系爭捐款為價金，為原告提供住宿、飲食及遊樂設施之
      對價，是本件雖名為捐款，實質上為有代價之銷售行為，
      與營業稅法第8條第1項第12款之規定不合。故被告依原告
      接受不特定之人信用卡刷卡及現金捐款金額3,869萬2,323
      元，扣減無回饋專案之捐款356萬0,139元，核定92年間未
      依規定開立統一發票及申報之銷售額為3,345萬9,223元〔
      （38,692,323元-3,560,139元）÷（1+5%）〕，並補徵營
      業稅167萬2,961元，自無不合。又系爭款項既採信用卡及
      現金方式付清，渠等間之交易帳款業已結算完成，依營業
      人開立銷售憑證時限表規定，即應開立統一發票交予買受
      人，並依營業稅法規定按期報繳其營業稅額，至於買受人
      何時持券消費（受領勞務），與當期營業稅額之計算無涉
      ，自無財政部75年4月4日台財稅第0000000號函釋所謂「
      結算前所收之價款免先開立統一發票」之適用。至系爭專
      案買受人於結算付款後，憑券實地受領勞務服務時，如有
      系爭專案回饋內容以外之額外消費，而以簽帳方式處理者
      ，自有財政部75年5月14日台財稅第7545080號函釋所謂「
      於結帳時按該旅客結帳前所發生之各項消費收入，視旅客
      身分，分別彙總開立三聯式或二聯式統一發票，計徵營業
      稅。」之適用，惟本件系爭專案回饋內容已完成結算，自
      不適用。
（二）原告雖為公益財團法人，惟有對外為提供餐飲、遊樂設施
      、住宿並取得代價之營業行為，且於85年7月11日即已辦
      理營業設籍登記在案，從而，原告以套裝行程作為系爭專
      案捐款之對價，即應依規定開立統一發票，並申報銷售額
      繳納營業稅，原告未盡其營業人之注意，致逃漏營業稅16
      7萬2,961元，自有過失，被告按所漏稅額處3倍罰鍰501萬
      8,800元（計至百元止），洵無違誤等語，資為抗辯，並
      聲明求為判決駁回原告之訴。
四、上開事實概要欄所載之事實，已經兩造分別陳述在卷，並有
    原告92年度營利事業所得稅結算申報書及被告94年度財營業
    字第94094000017號處分書附原處分卷可稽。原告提起本件
    行政訴訟，無非係以：（一）系爭專案性質為附負擔之捐贈
    ，非營業稅法第3條第2項之銷售勞務，縱有銷售行為亦符合
    營業稅法第8條第1項第12款「標售貨物」免稅之規定。（二
    ）系爭專案所回饋之旅遊券係住宿券，依財政部75年4月4日
    台財稅第0000000號及75年5月14日台財稅第7545080號函釋
    意旨，「旅宿業」開立憑證時限為「結算時」，是縱本件應
    補繳營業稅，須原告已提供勞務始為結算，尚未實地受領勞
    務服務者，依法應予以扣除。且系爭專案共計2,500份，一
    份3,500元，其中奉獻勵馨基金會1,000元外，其餘的2,500
    元始以旅遊行程回餽給捐款人，故被告認定銷售勞務之3,34
    5萬9,223元，其中1000/3500未回餽給捐款人約955萬9,778
    元應予扣除。（三）原告未依規定開立統一發票及申報銷售
    額，並無故意及過失。且本件應屬短漏報，原告未將捐款收
    入使用詐術隱瞞或匿而不報，參見所得稅法第110條第1項及
    稅捐稽徵法第41條之規定，未違反誠實申報義務，僅係對營
    業稅法第3條第2項之法律評價與被告不同，自不得以同法第
    51條第3款論罰云云，資為爭議。經查：
（一）按「在中華民國境內銷售貨物或勞務及進口貨物，均應依
      法課徵加值型及非加值型之營業稅」「提供勞務予他人，
      或提供貨物與他人使用、收益，以取得代價者，為銷售勞
      務。」「有左列情形之一者，為營業人：1.．．．2.非以
      營利為目的之事業、機關、團體、組織，有銷售貨物或勞
      務者。」「營業人銷售貨物或勞務，應依本法營業人開立
      銷售憑證時限表規定之時限，開立統一發票交付買受人。
      」「營業人除本法另有規定外，不論有無銷售額，應以每
      2月為1期，於次期開始15日內，填具規定格式之申報書，
      檢附退抵稅款及其他有關文件，向主管稽徵機關申報銷售
      額、應納或溢付營業稅額。其有應納營業稅額者，應先向
      公庫繳納後，檢同繳納收據一併申報。」及「營業人有左
      列情形之一者，主管稽徵機關得依照查得之資料，核定其
      銷售額及應納稅額並補徵之：1.．．．4.短報、漏報銷售
      額者。」為行為時營業稅法第1條、第3條第2項前段、第6
      條第2款、第32條第1項前段、第35條第1項及第43條第1項
      第4款所明定。次按「對外營業事項之發生，營利事業應
      於發生時自他人取得原始憑證，如進貨發票，或給與他人
      原始憑證，如銷貨發票。」為稅捐稽徵機關管理營利事業
      會計帳簿憑證辦法（下稱管理會計帳簿憑證辦法）第21條
      第1項前段所規定。復按「業別：旅宿業。範圍：凡以房
      間或場所供應旅客住宿或休憩之營業。包括旅館、旅社、
      賓館、公寓、客棧、附設旅社之飯店、對外營業之招待所
      等業。開立憑證時限：以結算時為限。」「業別：一般飲
      食業。範圍：凡供應食物或飲料品之營業。包括冷熱飲料
      店、專營自助餐廳、飯店、食堂、餐館．．．及娛樂業、
      旅宿業等兼營飲食供應之營業。開立憑證時限：1.憑券飲
      食者，於售券時開立。2.非憑券飲食者，於結算時開立．
      ．．。」亦為營業人開立銷售憑證時限表所規定。
（二）經查，原告系爭專案雖係為勵馨基金會籌募250萬元捐款
      ，惟該專案內容包括「布農之友」、「布農小勇士」及「
      布農大勇士」等捐款專案，訂有「每捐款滿3,600元，即
      贈專案旅遊行程」之回饋方式，該回饋內容包括「1.回饋
      價值3,500元之兩人房住宿券1張（15年內有效）．．．。
      2.第1天晚餐為布農風味套餐：第2天早餐為咖啡屋西式簡
      餐，午餐為野菜料理DIY。3.布農紅葉溫泉招待券。4.咖
      啡屋招待券（冰熱咖啡、果汁任選1種）。5.夏天有布農
      河堤公園泳池招待券。6.溪谷茶屋試泡品茶4人至6人一組
      。7.布農之旅活動的交通，含鹿野、台東火車站或台東機
      場免費接送服務。8.欣賞原住民樂舞演出。．．．。」等
      內容。又原告專案說明並載有：「以上報價為布農部落對
      外營運價，而且布農部落從未有單項優惠價。一趟4人行
      的旅遊馬上省9,780元，為超值回饋的優惠行程。此專案
      若參加旅遊行程時，限一次使用，最多4人。贈送價值500
      元的三餐4份，第一天晚餐為布農風味套餐原價每人200元
      ，第二天早餐100元，午餐在蝴蝶谷自助野菜料理200元。
      ．．．不參與旅遊行程者，仍保留住宿及樹木認養權。．
      ．．。」等語，而原告雖為公益財團法人，惟原告章程第
      2條第6款載明原告可辦理觀光、休閒、遊憩研究等業務，
      且原告亦辦理行業代號為食堂、麵店、小吃店及山莊等營
      業稅稅籍登記在案，此有系爭專案網頁、說明、營業稅籍
      資料查詢作業附本院卷及原處分卷足稽。顯見系爭專案原
      告係以促銷旅遊行程之方式，以達募款之目的，則該旅遊
      行程與捐款間顯具有對價關係，其雖以捐款名義行之，實
      質上仍為原告銷售「套裝行程旅遊」之對價，此由原告結
      算申報書將系爭專案收入單獨列支，而非列入捐贈收入項
      下自明，亦有該結算申報書影本附本院卷可稽。故系爭專
      案自屬首揭營業稅法第3條第2項銷售勞務之營業行為，並
      原告本件行為核屬一般銷售貨物或勞務之營業行為，僅是
      營業之主體為公益財團法人，尚與所謂義賣有別，更非標
      售或義演，而與同法第8條第1項第12款「依法組織之慈善
      救濟事業標售或義賣之貨物與舉辦之義演，其收入除支付
      標售、義賣及義演之必要費用外，全部供作該事業本身之
      用者」免稅規定不合，是被告爰依同法補徵營業稅，自無
      違誤。原告主張：系爭專案性質為附負擔之捐贈，非營業
      稅法第3條第2項之銷售勞務，縱有銷售行為亦符合營業稅
      法第8條第1項第12款「標售貨物」免稅之規定云云，尚無
      可採。
（三）次查，依原告系爭專案回饋內容之介紹，原告係以提供住
      宿券、溫泉、游泳池及部落咖啡屋等招待券，作為系爭捐
      款之對價，而系爭專案購券之相對人以信用卡或現金付清
      捐款金額後，原告與該等人間之交易行為即已結算完成乙
      節，亦有該回饋服務內容介紹、信用卡請款資料清冊、專
      案捐款明細等附於本院卷及原處分卷可憑。是揆諸前揭營
      業稅法第32條第1項前段及營業人開立銷售憑證時限表之
      規定，原告即應開立統一發票予該相對人，至該相對人何
      時憑券請求原告給付勞務，是屬原告履行給付義務之問題
      ，與本件營業稅計算無涉，亦與財政部75年4月4日台財稅
      第0000000號及75年5月14日台財稅第7545080號函釋非以
      販售招待券之情形相異，自無上揭函釋之適用。另原告既
      以系爭專案相對人捐款滿3,600元，即贈本件專案旅遊行
      程，已如上述，而本件專案旅遊行程的對價係3,600元，
      則被告以原告接受不特定之人信用卡刷卡及現金捐款金額
      3,869萬2,323元，扣減無回饋專案之捐款356萬0,139元，
      核定92年間未依規定開立統一發票及申報之銷售額為3,34
      5萬9,223元〔（38,692,323元-3,560,139元）÷（1+5%）
      〕，並補徵營業稅167萬2,961元，自無不合。至原告主張
      其將系爭專案收入每3,600元中，捐贈1,000元給勵韾基金
      會乙節，然查，依原告92年度營利事業所得稅結算申報書
      ，並無該筆捐贈之申報，另依其該年度其作業組織結算申
      報書亦無申報該筆捐贈之支出等情，並有其上述92年度營
      利事業所得稅結算申報書及92年度其作業組織結算申報書
      等影本附於本院卷可稽，況原告上述主張縱然屬實，亦係
      其將前揭營業收入之部分所得，另為捐贈勵韾基金會之行
      為，至該捐贈行為是否另有其他稅務上之優惠，亦與本件
      營業稅之課徵無涉。是原告復主張：系爭專案所回饋之旅
      遊券係住宿券，依財政部75年4月4日台財稅第0000000號
      及75年5月14日台財稅第7545080號函釋意旨，「旅宿業」
      開立憑證時限為「結算時」，是縱本件應補繳營業稅，須
      原告已提供勞務始為結算，尚未實地受領勞務服務者，依
      法應予以扣除，且系爭專案共計2,500份，一份3,500元，
      其中奉獻勵馨基金會1,000元外，其餘的2,500元始以旅遊
      行程回餽給捐款人，故被告認定銷售勞務之3,345萬9,223
      元，其中1000/3500未回餽給捐款人約955萬9,778元應予
      扣除等詞，仍非可採。
（四）又按「營利事業依法規定應給與他人憑證而未給與，應自
      他人取得憑證而未取得，或應保存憑證而未保存者，應就
      其未給與憑證、未取得憑證或未保存憑證，經查明認定之
      總額，處5％罰鍰。」為稅捐稽徵法第44條所明定。再按
      「納稅義務人，有左列情形之一者，除追繳稅款外，按所
      漏稅額處1倍至10倍罰鍰，並得停止其營業：．．．3 、
      短報或漏報銷售額者。」為營業稅法第51條第3款所明定
      。復按「前項違反行政法上義務行為，．．．但其處罰種
      類相同，如從一重處罰已足以達成行政目的者，不得重複
      裁處。」亦為行政罰法第24條第2項但書所規定。本件原
      告於92年1月至12月間銷售勞務，銷售額合計3,345萬9,22
      3元，未依規定開立統一發票並申報銷售額繳納營業稅，
      致逃漏營業稅167萬2,961元，已為前所認定，並有信用卡
      請款資料清冊、專案捐款明細附原處分卷可稽，違章事證
      足堪認定；雖原告為從事公益之財團法人，惟對外有提供
      餐飲、遊樂設施及住宿以取得代價之營業行為，且於85年
      7月11日即已辦理營業設籍登記在案，準此，原告以套裝
      行程作為專案捐款之對價，即應依規定開立統一發票並申
      報銷售額繳納營業稅，原告未盡其營業人之注意，致逃漏
      營業稅167萬2,961元，自有應注意並能注意而不注意之過
      失。又被告所屬臺東縣分局於94年4月19日亦以南區國稅
      東縣三字第0940007459號函知原告，查獲本件未依規定開
      立統一發票報繳營業稅乙事，於尚未裁罰處分核定前補報
      繳稅款及以書面承諾違章事實者，可適用較低倍數裁罰，
      惟原告仍置之不理，有該函附原處分卷可憑。從而，被告
      依前揭規定並參酌稅務違章案件裁罰倍數參考表，從重依
      營業稅法第51條第3款規定，按其所漏稅額167萬2,961元
      處以3倍罰鍰計501萬8,800元（計百元止），亦無違誤。
五、綜上所述，原告所述各節，均無可採。被告核定補徵營業稅
    167萬2,961元，並按其所漏稅額處以3倍之罰鍰計501萬8,80
    0元（計至百元止），核無違誤。訴願決定予以維持，亦無
    不合。原告提起本件訴訟求為撤銷，為無理由，應予駁回。
    又本件事證已臻明確，兩造其餘攻擊防禦方法，均核與本件
    判決結果不生影響，爰不一一論述，附此敘明。
六、據上論結，本件原告之訴為無理由，依行政訴訟法第98條第
    1項前段，判決如主文。
中    華    民    國    98    年     4    月    14    日
                  第四庭審判長法  官  楊  惠  欽
                              法  官  蘇  秋  津
                              法  官  林  勇  奮
以上正本係照原本作成。
如不服本判決，應於判決送達後20日內向本院提出上訴書狀，其
未表明上訴理由者，應於提起上訴後20日內向本院提出上訴理由
書（須按對造人數附繕本）；如於本判決宣示或公告後送達前提
起上訴者，應於判決送達後20日內補提上訴理由書（須附繕本）
。未表明上訴理由者，逕以裁定駁回。
中    華    民    國    98    年     4    月   14     日
                              書記官  林  幸  怡


司法院資訊處製作；財團法人民間司法改革基金會備份。
